ACORDAO-COMPLETO-2422534

ACÓRDÃO 439/2021 ATA 6/2021 - PLENÁRIO

VISTOS, relatados e discutidos estes autos de Relatório de Auditoria realizada no Município de Pinheiro/MA, em atendimento a Solicitação do Congresso Nacional, com o objetivo de analisar a regularidade de quatro processos de contratação realizados pelo referido Município, durante os exercícios 2017 e 2018, tendo como objeto a aquisição de material médico-hospitalar e de medicamentos, bem como verificar se a aplicação das emendas parlamentares que adicionaram recursos ao SUS no exercício de 2017, para incremento do Teto de Média e Alta Complexidade e do Piso de Atenção Básica, atendeu ao estabelecido na legislação vigente,
ACORDAM os Ministros do Tribunal de Contas da União, reunidos em sessão de Plenário, ante as razões expostas pelo Relator, em:
9.1. rejeitar as razões de justificativa apresentadas pelo responsável Sr. Raimundo José Marques Miranda, sem, contudo, aplicar-lhe a multa prevista no art. 58 da Lei 8.443/1992;
9.2. considerar revel a responsável Lucyanne Costa Freitas, com fundamento no art. 12, § 3º, da Lei 8.443/1992;
9.3. afastar a responsabilidade imputada mediante audiência à Sra. Lucyanne Costa Freitas, haja vista ter agido sob orientação das normas do Ministério da Saúde;
9.4. fixar o prazo de 15 (quinze) dias para que o Ministério da Saúde se manifeste, se assim desejar, sobre a controvérsia existente nestes autos, relativamente à possibilidade ou não de utilização para despesas de custeio relacionadas a pagamento de pessoal da área de saúde a aplicação das emendas parlamentares coletivas, seja de bancada ou de relator, que adicionarem recursos ao SUS para incremento do Teto de Média e Alta Complexidade e do Piso de Atenção Básica, bem assim, sobre:
9.4.1. as modificações introduzidas no ordenamento jurídico a partir da edição da Portaria GM/MS 2.257/2017 e de outras normas que amparariam a orientação expedida pelo Ministério no sentido de que somente as emendas parlamentares de caráter individual incidem em vedação de utilização das correspondentes verbas para despesas de pessoal da área de saúde dos entes federados;
9.4.2. a manutenção de tal orientação e respectivo entendimento por meio de sucessivas edições de novas portarias desde o exercício de 2017 até os dias atuais;
9.4.3. a legalidade e o amparo legal ou constitucional que orienta as conclusões do Ministério da Saúde no sentido de vedar-se unicamente as emendas parlamentares individuais, no tocante à realização de despesas de pessoal, referidas na mencionada portaria e normas posteriores;
9.4.4. a adequabilidade das despesas realizadas pelo Município de Pinheiro/MA, no mês de dezembro de 2017, com utilização dos recursos provenientes de emenda parlamentar de relator geral para pagamento de pessoal, e sua aderência às orientações emanadas pelo Ministério da Saúde, capazes de afastar os pressupostos para instauração de tomada de contas especial ventilados no parecer do Ministério Público junto ao TCU em pronunciamento nestes autos;
9.5. restituir o presente processo à SecexSaúde com vistas a que realize a oitiva do Ministério da Saúde sobre os termos indicados no item 9.4 retro, com fundamento no art. 250, inciso V, do Regimento Interno/TCU, e à continuidade do exame da matéria, devolvendo os autos conclusos via Ministério Público/TCU, tendo em vista já haver se pronunciado nos autos com tese diversa daquela ventilada na instrução;
9.6. dar ciência deste Acórdão aos responsáveis, à Prefeitura Municipal de Pinheiro/MA e ao Ministério da Saúde; e
9.7. encaminhar cópia deste Acórdão à Secretaria Especial de Relações Institucionais da Presidência da República, para ciência.

Auditoria de conformidade objetivando avaliar a regularidade de quatro processos de contratação realizados durante os exercícios 2017 e 2018, bem como se a aplicação das emendas parlamentares que adicionaram recursos ao SUS no exercício de 2017 atendeu ao estabelecido na legislação vigente. Análise das razões de justificativa.

Prefeitura Municipal de Pinheiro - MA.

3. Interessados/Responsáveis:
3.1. Interessado: Congresso Nacional.
3.2. Responsáveis: Lucyanne Costa Freitas (XXX.138.183-XX); Prefeitura Municipal de Pinheiro - MA (06.200.745/0001-80); Raimundo José Marques Miranda (XXX.794.253-XX).

13.1. Ministros presentes: Ana Arraes (Presidente), Walton Alencar Rodrigues, Benjamin Zymler, Aroldo Cedraz, Raimundo Carreiro, Bruno Dantas e Jorge Oliveira.
13.2. Ministro-Substituto convocado: Marcos Bemquerer Costa.
13.3. Ministros-Substitutos presentes: Augusto Sherman Cavalcanti (Relator), André Luís de Carvalho e Weder de Oliveira.

ACORDAO-COMPLETO-2581439

Acórdão de Relação 486/2023 - Plenário

Acórdão de Relação

ACORDAO-COMPLETO-2534468

Acórdão 2156/2022 - Plenário

AUGUSTO SHERMAN

Adoto, como parte deste relatório a instrução constante da peça 140 destes autos, produzida no âmbito da SecexSaúde, e com a qual se manifestou de acordo seu corpo dirigente (peça 141) :
"Trata-se de auditoria realizada no município de Pinheiro/MA, em atendimento a Solicitação do Congresso Nacional, com o objetivo de analisar a regularidade de quatro processos de contratação realizados pelo referido município, durante os exercícios 2017 e 2018, tendo como objeto a aquisição de material médico-hospitalar e de medicamentos, bem como verificar se a aplicação das emendas parlamentares que adicionaram recursos ao SUS no exercício de 2017, para incremento do Teto de Média e Alta Complexidade e do Piso de Atenção Básica, atendeu ao estabelecido na legislação vigente, em especial quanto à possível destinação destas emendas para despesas com pessoal e encargos sociais, vedados pela Constituição Federal em seu art. 166, § 10.
A fiscalização foi apreciada por meio do Acórdão 355/2019-TCU-Plenáriolenário (da relatoria do Ministro Substituto Augusto Sherman Cavalcanti) , no qual se decidiu:
9.1. determinar, com fundamento no art. 43, inciso II, da Lei 8.443/1992 c/c o art. 250, incisos IV, do Regimento Interno/TCU, a audiência do responsável, Sr. Raimundo José Marques Miranda (CPF XXX.794.253-XX) , Secretário de Saúde de Pinheiro/MA no período de 5/1/2017 a 27/10/2017, para que, no prazo de quinze dias, apresente razões de justificativa quanto ao desvio de finalidade/objeto na aplicação dos recursos oriundos de emendas parlamentares que adicionaram recursos ao SUS para incremento temporário do Teto do Piso de Atenção Básica, dado que foram utilizados indevidamente, em 30/08/2017, os valores de R$ 11.478,39 e R$ 23.226,39 para pagamento de pessoal;
9.2. determinar, com fundamento no art. 43, inciso II, da Lei 8.443/1992 c/c o art. 250, incisos IV, do Regimento Interno/TCU, a audiência da responsável, Sra. Lucyanne Costa Freitas (CPF XXX.138.183-XX) , Secretária de Saúde de Pinheiro/MA no período de 28/10/2017 em diante (até pelo menos a data da auditoria) , para que, no prazo de quinze dias, apresente razões de justificativa quanto ao desvio de objeto na aplicação dos recursos oriundos de emendas parlamentares que adicionaram recursos ao SUS para incremento temporário do Teto do Piso de Atenção Básica, discriminados a seguir, dado que foram utilizados indevidamente para pagamento de pessoal;
	Valor (R$) 
	Data

	253.590,84
	14/12/2017

	279.100,01
	14/12/2017

	93.996,29
	20/12/2017

	117.999,81
	21/12/2017

9.3. fixar, com fundamento no art. 27, inciso I, da Lei Complementar 141/2012,  preliminarmente a uma eventual conversão do processo em tomada de contas especial, o prazo de 60 (sessenta) dias, a contar da notificação, para que o Município de Pinheiro/MA:
9.3.1. efetue o recolhimento, com recursos próprios, das quantias a seguir especificadas aos cofres do Fundo Municipal de Saúde de Pinheiro/MA, à conta do bloco de custeio das ações e serviços públicos de saúde, atualizadas monetariamente a partir das datas indicadas até a data do efetivo recolhimento, na forma prevista na legislação em vigor, , contrariando os preceitos legais e constitucionais na alocação dos recursos provenientes das transferências realizadas pela União:
	Valor Original (R$) 
	Data

	11.478,39
	30/08/2017

	23.226,39
	30/08/2017

	253.590,84
	14/12/2017

	279.100,01
	14/12/2017

	93.996,29
	20/12/2017

	117.999,81
	21/12/2017

9.3.2. apresente a este Tribunal a comprovação da recomposição dos valores bem como justificativas que julgar convenientes, caso não realize tal recolhimento, ficando, desde logo, ciente da possibilidade de este Tribunal instaurar a devida tomada de contas especial com vistas à citação do município ao recolhimento ou apresentação de defesa, para fins de julgamento de contas e eventual condenação em débito pelos valores indevidamente aplicados;
9.4. autorizar a abertura de processo apartado e sua conversão em tomada de contas especial, com fundamento nos arts. 8º, § 1º, e 47 da Lei 8.443/1992, bem como no art. 252 do Regimento Interno deste TCU e do caput do art. 5º da Instrução Normativa - TCU 71, de 28 de novembro de 2012, visando à apuração pormenorizada dos fatos relatados, identificação de todos os responsáveis e determinação com exatidão do dano causado ao erário em decorrência dos pagamentos realizados com superfaturamento no âmbito das Dispensas de Licitação nº s 003/2017 e 002/2017, em contratos celebrados entre a Prefeitura Municipal de Pinheiro/MA e a empresa Dimensão Distribuidora de Medicamentos - Eireli;
9.5. determinar à Secretaria Municipal de Saúde de Pinheiro/MA, com fundamento no art. 43, inciso I, da Lei 8.443/1992, e art. 250, inciso II, do Regimento Interno/TCU, que:
9.5.1. adote, no prazo de 60 (sessenta) dias, providências com vistas a instituir metodologia de controle para possibilitar a prestação de contas de recursos originados de emendas parlamentares na forma preconizada nos normativos expedidos pelo Ministério da Saúde em relação a essa verba, a exemplo do art. 24 da Portaria 788/2017 (assunto atualmente disciplinado pelo art. 17 da Portaria - GM/MS 565, de 9 de março de 2018) , assim como para possibilitar a avaliação do cumprimento das vedações legais acerca da aplicação dos aludidos recursos;
9.5.2. adote, no prazo de 60 (sessenta) dias, providências com vistas a instituir sistema de controle de estoque que vincule as entradas dos produtos adquiridos às respectivas notas fiscais, entre outros mecanismos que controlem todo o fluxo de aquisição, a exemplo das etapas de fornecimento, distribuição, dispensação, remanejamento, assim como sistema de segurança adequado para evitar perda de dados, para possibilitar a fiscalização adequada da execução contratual relativa à aquisição de medicamentos e materiais médico-hospitalares, entre outros benefícios, em consonância com o estabelecido no art. 37 da Constituição da República (princípio da eficiência) , art. 58, inciso III, da Lei 8.666/1993 e art. 9º da Portaria - GM/MS 1.555/2013;
9.5.3. informe a este Tribunal, ao término do referido prazo de 60 (sessenta) dias, as providências adotadas para cumprimento das determinações retro;
9.6. dar ciência à Secretaria Municipal de Saúde de Pinheiro/MA acerca da ausência de prestação de contas, por meio do Relatório Anual de Gestão - RAG, relativo ao ano de 2017, da aplicação de recursos oriundos de emendas parlamentares que adicionaram recursos ao SUS para incremento temporário dos Tetos do Piso de Atenção Básica e de Média e Alta Complexidade, exercício de 2017, o que afronta o art. 24 da Portaria - GM/MS 788, de 15 de março de 2017, com vistas à adoção de providências internas que previnam a ocorrência de outras semelhantes e com vistas à sua regularização;
9.7. determinar à Sec-MA que:
9.7.1. acompanhe o desfecho da representação objeto do Processo 5.977/2018, em trâmite no Tribunal de Contas do Estado do Maranhão, propondo a este Tribunal eventuais medidas complementares que entender necessárias;
9.7.2. acompanhe junto ao Município de Pinheiro/MA o resultado das apurações levadas a efeito pela Comissão de Sindicância instituída pela Portaria 210, de 28/6/2018 e, em particular, das eventuais providências tomadas pela municipalidade para a rescisão dos contratos decorrentes dos Pregões presenciais 11/2017 e 12/2017;
9.7.3. acompanhe a eventual deflagração de procedimentos licitatórios pelo Município de Pinheiro/MA em face de eventuais rescisões dos contratos decorrentes dos Pregões 11/2017 e 12/2017 para análise dos respectivos editais, representando ao Tribunal no caso de verificações de cláusulas restritivas à competitividade dos certames, nos termos do art. 237, inciso VI, do Regimento Interno/TCU;
9.7.4. realize o monitoramento das determinações expedidas à Secretaria Municipal de Saúde de Pinheiro/MA;
9.8. enviar cópia deste acórdão ao Tribunal de Contas do Estado do Maranhão e ao Ministério Público de Contas do Estado do Maranhão para subsídio aos trabalhos em desenvolvimento nesses órgãos sobre matéria semelhante à tratada nestes autos, assim como para conhecimento da ocorrência registrada no Achado II.1 e adoção de providências julgadas cabíveis;
9.9. enviar cópia deste acórdão à Controladoria Regional da União no Estado do Maranhão para subsídio aos trabalhos em desenvolvimento nesse órgão sobre matéria semelhante à tratada nestes autos;
9.10. dar ciência desta deliberação à Comissão de Fiscalização Financeira e Controle da Câmara dos Deputados, a fim de que seja informada das conclusões acerca da auditoria realizada em atendimento a sua solicitação, enviando-se à referida comissão cópia deste acórdão;
9.11. dar ciência deste acórdão à Prefeitura Municipal de Pinheiro/MA, bem como à Câmara Municipal de Pinheiro/MA;
9.12. restituir este processo à Sec-MA com vistas à adoção das medidas determinadas neste acórdão.
Em atendimento ao item 9.4, autuou-se o processo de tomada de contas especial TC Processo 002.437/2020-1.
Em razão da alteração na estrutura da Secretaria deste Tribunal promovida pela Resolução-TCU 305/2018, a Sec-MA não autuou processo para monitorar o cumprimento das determinações encaminhadas pelo referido acórdão. Por isso, as deliberações em questão serão analisadas no presente processo. 
O município de Pinheiro/MA, apesar de devidamente notificado, não se manifestou em relação aos itens 9.3 e 9.5 do aludido acórdão. 
Nos presentes autos foram realizadas as audiências de Raimundo José Marques Miranda, Secretário de Saúde de Pinheiro/MA, no período de 5/1/2017 a 27/10/2017; e de Lucyanne Costa Freitas (CPF XXX.138.183-XX) , Secretária de Saúde de Pinheiro/MA no período de 28/10/2017 até pelo menos a data da auditoria. 
6.1. Raimundo José Marques Miranda apresentou suas razões de justificativa por meio do expediente inserto na peça 130.
6.2. Tentou-se realizar a audiência de Lucyanne Costa Freitas (CPF XXX.138.183-XX) inicialmente pelo oficio à peça 111. De acordo com o aviso de recebimento (AR) presente na peça 119, a correspondência teria sido entregue em 23/4/2019. No entanto, conforme envelope à peça 127, em 26/4/2019, esse mesmo oficio foi devolvido pelos Correios com a indicação 'desconhecido' e 'informação escrita p/ porteiro ou síndico'. Em face dessa inconsistência, consoante sugerido na instrução à peça 131, a partir de pesquisa de outros endereços da responsável (peça 134) , realizou-se nova audiência da responsável, mediante o oficio à peça 135, o qual foi devidamente entregue (peça 136) . Essa ex-gestor, todavia, manteve-se silente. 
EXAME TÉCNICO
I - Das irregularidades que ensejaram as audiências e as deliberações do item 9.3 e 9.5 do Acórdão 355/2019-TCU-Plenáriolenário
À época da auditoria, constatou-se que o município recebeu os valores abaixo, provenientes de emendas parlamentares (que adicionaram recursos ao SUS para incremento temporário do Teto do Piso de Atenção Básica no município de Pinheiro/MA) , os quais foram utilizados, em parte, indevidamente para pagamento de pessoal, no exercício de 2017.
	Data
	Valor (R$) 

	30/8/2017
	34.704,78

	14/12/2017
	253.590,84

	14/12/2017
	279.100,01

	20/12/2017
	93.996,29

	21/12/2017
	117.999,81

No relatório de auditoria (peça 102) , salientou-se que os recursos acima eram provenientes de emenda parlamentar individual (36980006) e de emenda do relator-geral da Lei Orçamentária para 2017 (81000173 e 81000174) .
Esclareceu-se que, no caso da emenda individual, de caráter impositivo, o art. 166, § 10, da Constituição Federal e o § 4º do art. 4º da Portaria - GM/MS 788, de 15 de março de 2017 (com as alterações introduzidas pela Portaria - GM/MS 2.257, de 6 de setembro de 2017) vedavam expressamente a destinação desses recursos para pagamento de pessoal ou encargos sociais. 
Registrou-se ainda que, pelo Acórdão 287/2016 (da relatoria do Ministro José Mucio Monteiro) , o Plenário deste Tribunal firmou entendimento no sentido de que os recursos oriundos de emendas parlamentares individuais, embora possuam relativa obrigatoriedade de execução orçamentária e financeira, não constituem transferências obrigatórias, tais como as relativas aos fundos de participação dos estados e municípios e outras afins, mas sim transferências voluntárias, pois sua execução depende de condicionantes (inexistência de impedimentos de ordem técnica e de contingenciamento) .
Com base no entendimento acima, a equipe de fiscalização concluiu que os recursos objeto da emenda de código 36980006 se caracterizavam como transferência voluntária, realizada na modalidade fundo a fundo, o que também atraía a vedação de pagamento de despesas com pessoal (ativo, inativo e pensionista, dos Estados, do Distrito Federal e dos Municípios) imposta pelo art. 166 e 167, inciso X, da Constituição Federal.
No que tange às emendas do relator-geral (81000173 e 81000174) , com base no que previam os artigos 61, 62 e 67 da LDO 2016 (13.408/2016) , entendeu-se que elas possuíam características semelhantes às programações decorrentes de emendas individuais - execução dependente de condicionantes (inexistência de impedimentos de ordem técnica e de contingenciamento) -, de modo que aplicável o entendimento do Acórdão 287/2016-TCU-Plenário sobre o caráter de transferência voluntária desses recursos, o que permitia concluir pela incidência da vedação mencionada no art. 167, inciso X, da Constituição Federal (acima mencionado) .
Assim, pelo item 9.3 do Acórdão 355/2019-TCU-Plenáriolenário, além de ter sido fixado prazo para que o município de Pinheiro/MA efetuasse o recolhimento, com recursos próprios, das quantias utilizadas para pagamento de pessoal, foi determinada a audiência dos secretários de saúde responsáveis pela irregularidade.
I.1- Das audiências
Responsável: Raimundo José Marques Miranda
Objeto da audiência;
 (...) desvio de finalidade/objeto na aplicação dos recursos oriundos de emendas parlamentares que adicionaram recursos ao SUS para incremento temporário do Teto do Piso de Atenção Básica, dado que foram utilizados indevidamente, em 30/08/2017, os valores de R$ 11.478,39 e R$ 23.226,39 para pagamento de pessoal.
Razões de justificativa  (peça 130) 
Raimundo José Marques Miranda apresenta suas razões de justificativa pelo expediente presente na peça 130, no qual argumenta, em síntese, que não há qualquer ilegalidade na aplicação dos valores oriundos das emendas em questão, visto que foram realizados em conformidade com o que preceituava a Portaria GAB/MS 1.734/2017 (peça 139, p. 1-5) , a qual habilitou municípios a receberem os referidos recursos.
Aduz que é incorreta a conclusão quanto à irregularidade que lhe fora imputada, pois o art. 7º da portaria supra estabelecia que 'os recursos desta Portaria são de natureza de despesa de custeio e onerarão o Bloco de Financiamento da Atenção Básica'. 
Salienta que, segundo a melhor doutrina, despesas de custeio são aqueles destinados à manutenção das atividades dos órgãos da administração pública, como por exemplo: despesas com pessoal, juros da dívida, aquisição de bens de consumo, serviços de terceiros, manutenção de equipamentos, despesas com água, energia, telefone etc. E que, nessa categoria, estão as despesas que não concorrem para ampliação dos serviços prestados pelo órgão, nem para a expansão das suas atividades.
Diante disso, concluiu negando que tenha praticado o desvio de finalidade objeto da audiência e que é absolutamente improcedente a imputação resultante da análise deste processo.
Análise
Os valores utilizados indevidamente para pagamento de pessoal, na gestão de Raimundo José Marques Miranda, no total de R$ 34.704,78, foram oriundos da emenda individual 36980006, conforme se depreende dos itens 98 a 108 do relatório de auditoria (peça 102, p. 22-24) . 
A respeito dos argumentos do responsável, salienta-se que a Portaria 1.734/2017, de fato, previa que os recursos em questão eram de natureza de despesa de custeio. No entanto, no que concerne às emendas individuais, essas despesas não incluíam gastos com pessoal, visto que o art. 4º, § 4º, da Portaria - GM/MS 788/2017 vedava expressamente a aplicação dos aludidos recursos para pagamento de pessoal e de encargos, consoante apontou a equipe de fiscalização. 
Em vista disso, as razões de justificativa apresentadas pelo responsável não afastam a irregularidade que lhe fora imputada. No entanto, entende-se que, no presente caso, não se mostra razoável a cominação de multa ao referido ex-gestor, em razão da baixa materialidade dos recursos envolvidos, por não se vislumbrar possível benefício pessoal e vez que a situação caracteriza desvio de objeto e não de finalidade.
Cabe esclarecer que, apesar de o objeto da audiência constar como 'desvio de finalidade/objeto', considerando que os recursos em tela foram aplicados na área da saúde, ainda que indevidamente, o caso é de desvio de objeto e não de finalidade, em consonância com a jurisprudência deste Tribunal. A distinção desses termos é de suma importância, pois, no âmbito desta Corte, as repercussões são diferentes em cada caso. Por exemplo, no caso de uma tomada de contas especial por desvio de finalidade, as contas são julgadas irregulares, com imputação de débito e cominação de multa; já no caso de desvio de objeto, este Tribunal tem apenas julgado regulares com ressalvas as contas dos responsáveis (sobre o assunto, cita-se o Acórdão 3515/2013-TCU-Segunda Câmara, da relatoria do Ministro Substituto André de Carvalho; Acórdão 2606/2013-TCU-Plenário, da relatoria do Ministro Banjamin Zymler; Acórdão 3601/2017-TCU-Segunda Câmara, da relatoria do Ministro Substituto Marcos Bemquerer; entre outros) . 
Diante disso, sugere-se não acolher as razões de justificativa apresentadas por Raimundo José Marques Miranda, contudo sem lhe aplicar multa.  
Da revelia da Sra. Lucyanne Costa Freitas
Consoante já apontado, Lucyanne Costa Freitas, Secretária de Saúde de Pinheiro/MA à época da auditoria, não apresentou suas razões de justificativa para o objeto da audiência, qual seja, '...desvio de objeto na aplicação dos recursos oriundos de emendas parlamentares que adicionaram recursos ao SUS para incremento temporário do Teto do Piso de Atenção Básica, discriminados a seguir, dado que foram utilizados indevidamente para pagamento de pessoal'. A responsável, portanto, deve ser considerada revel para todos os efeitos legais, nos termos do art. 12, §3º, da Lei 8.443/1992.
Em que pese a revelia da responsável, entende-se que sua responsabilidade pode ser afastada, pelas razões a seguir expostas.
Conforme se verifica no relatório de auditoria (peça 102) , mais especificamente nos itens 96 a 108, os valores supostamente utilizados indevidamente na gestão dessa responsável foram oriundos das emendas de relator-geral n. 81000173 e n. 81000174.
Com base no disposto na Lei 13.408/2016 (Lei de Diretrizes Orçamentarias-LDO 2016) , a equipe de fiscalização entendeu que as emendas de relator tinham características semelhantes às programações decorrentes de emendas individuais. E que, por isso, aplicava-se às emendas de relator o entendimento do Acórdão 287/2016-TCU-Plenário sobre o caráter de transferência voluntária desses recursos, o que permitia concluir pela incidência da vedação mencionada no art. 167, inciso X, da Constituição Federal (que veda a transferência voluntária de recursos e a concessão de empréstimos, inclusive por antecipação de receita, pelos Governos Federal e Estaduais e suas instituições financeiras, para pagamento de despesas com pessoal ativo, inativo e pensionista, dos Estados, do Distrito Federal e dos Municípios) .
Ocorre que, diferente do entendimento acima, nos termos do § 4º do art. 4º da Portaria - GM/MS 788/2017 (com as alterações promovidas pela Portaria 2.257/2017) , a aplicação de tais recursos para pagamento de pessoal e encargos era vedada apenas no caso de 'recursos oriundos de emendas parlamentares individuais, em observância ao § 10, do art. 166 da Constituição Federal'. Em nota publicada em 25/9/2017 (peça 139, p. 7-8) , o próprio Ministério da Saúde destacou que, com as alterações promovidas pela Portaria 2.257/2017, restou viável a destinação dos recursos de emendas de bancada e de relatoria para pagamento de despesas com pessoal. 
De acordo com a tabela X constante do relatório de auditoria (peça 102, p. 23) , observa-se que os recursos relativos a emendas de relator para pagamento de pessoal, durante a gestão da Sra. Lucyanne Costa Freitas, foram realizados em dezembro de 2017, portanto, após as alterações na portaria acima mencionadas, que ocorreram em setembro de 2017. 
Dessa forma, tem-se que, no presente caso, não há como responsabilizar a referida ex-gestora pela aplicação dos recursos oriundos de emendas parlamentares de relator, que adicionaram recursos ao SUS para incremento temporário do Teto do Piso de Atenção Básica, para pagamento de pessoal da área da saúde municipal. 
I.2 - Da deliberação encaminhada pelo item 9.3, subitens 9.3.1 e 9.3.2, do Acórdão 355/2019-TCU-Plenáriolenário.
Pelo item 9.3, subitens 9.3.1 e 9.3.2, do Acórdão 355/2019-TCU-Plenáriolenáio, este Tribunal fixou prazo para que o município de Pinheiro/MA efetuasse o recolhimento, com recursos próprios, das quantias a seguir especificadas aos cofres do Fundo Municipal de Saúde de Pinheiro/MA, à conta do bloco de custeio das ações e serviços públicos de saúde, atualizadas monetariamente a partir das datas indicadas até a data do efetivo recolhimento, na forma prevista na legislação em vigor, em face de suas indevidas utilizações para pagamento de pessoal da área de saúde do município, contrariando os preceitos legais e constitucionais na alocação dos recursos provenientes das transferências realizadas pela União:
	Valor Original (R$) 
	Data

	11.478,39
	30/08/2017

	23.226,39
	30/08/2017

	253.590,84
	14/12/2017

	279.100,01
	14/12/2017

	93.996,29
	20/12/2017

	117.999,81
	21/12/2017

Ocorre que os gastos constantes da tabela acima, realizados nos meses de dezembro de 2017, foram referentes a recursos de emendas de relator. E, consoante já analisado anteriormente, as portarias do Ministério da Saúde, que regulamentavam a aplicação desses recursos, permitiam despesas com pessoal. Logo, resta afastada a ocorrência apontada e a obrigatoriedade do recolhimento desses recursos na forma determinada por este Tribunal.
Já no que tange aos gastos realizados em agosto de 2017, no valor de R$ 34.704,78, consoante também já analisado nesta instrução, tratam-se de recursos oriundos de emendas individuais. Esses recursos de fato não poderiam ter sido utilizados para pagamento de pessoal, haja vista a vedação expressa no § 4º do art. 4º da Portaria - GM/MS 788/2017 (com as alterações promovidas pela Portaria 2.257/2017) . Nada obstante, considerando que o dano residual acima, atualizado monetariamente até a data da presente instrução, totaliza apenas R$ 38.116,26, importe inferior ao limite de R$ 100.000,00 previsto no art. 6º, inciso I, da Instrução Normativa-TCU 71/2012 (alterada pela IN 76/2016) , circunstância que dispensa a instauração de tomada de contas especial, por economia processual, deixa-se de propor medidas em relação a esse montante. 
I.3 - Da determinação encaminhada pelo item 9.5, subitens 9.5.1 e 9.5.2 do Acórdão 355/2019-TCU-Plenáriolenário.
Por meio do item 9.5, subitens 9.5.1 e 9.5.2, determinou-se à Secretaria Municipal de Saúde de Pinheiro/MA, com fundamento no art. 43, inciso I, da Lei 8.443/1992, e art. 250, inciso II, do Regimento Interno/TCU, que:
9.5.1. adote, no prazo de 60 (sessenta) dias, providências com vistas a instituir metodologia de controle para possibilitar a prestação de contas de recursos originados de emendas parlamentares na forma preconizada nos normativos expedidos pelo Ministério da Saúde em relação a essa verba, a exemplo do art. 24 da Portaria 788/2017 (assunto atualmente disciplinado pelo art. 17 da Portaria - GM/MS 565, de 9 de março de 2018) , assim como para possibilitar a avaliação do cumprimento das vedações legais acerca da aplicação dos aludidos recursos;
9.5.2. adote, no prazo de 60 (sessenta) dias, providências com vistas a instituir sistema de controle de estoque que vincule as entradas dos produtos adquiridos às respectivas notas fiscais, entre outros mecanismos que controlem todo o fluxo de aquisição, a exemplo das etapas de fornecimento, distribuição, dispensação, remanejamento, assim como sistema de segurança adequado para evitar perda de dados, para possibilitar a fiscalização adequada da execução contratual relativa à aquisição de medicamentos e materiais médico-hospitalares, entre outros benefícios, em consonância com o estabelecido no art. 37 da Constituição da República (princípio da eficiência) , art. 58, inciso III, da Lei 8.666/1993 e art. 9º da Portaria - GM/MS 1.555/2013;
9.5.3. informe a este Tribunal, ao término do referido prazo de 60 (sessenta) dias, as providências adotadas para cumprimento das determinações retro;
Apesar de ter sido notificado, o município de Pinheiro/MA não se manifestou acerca da determinação. E, consoante já exposto na introdução desta peça, também não foi autuado processo para monitoramento do cumprimento dessa deliberação.  
Em relação ao subitem 9.5.1, haja vista a previsão de uso de recursos de emendas de bancada e de relator para pagamento de pessoal; considerando a inclusão do art. 166-A da Constituição Federal, que autoriza o repasse de recursos oriundos de emendas parlamentares diretamente aos entes federados; e vez que, em razão desse novo dispositivo legal, atualmente não se vislumbra a aplicação dos aludidos normativos do Ministério da Saúde de forma a regulamentar os referidos repasses, principalmente no que tange à execução, controle e prestação de contas desses recursos, entende-se que a determinação restou prejudicada. 
Assim, caberia a adoção de medidas objetivando monitorar apenas o cumprimento da deliberação encaminhada pelo subitem 9.5.2. No entanto, em nome da economia processual e tendo em vista a mudança da estrutura da Secretaria deste Tribunal promovida pela Resolução-TCU 305/2018, deixa-se de propor a autuação de processo especifico para monitorar o cumprimento dessa medida.
II - Da determinação encaminhada à Sec-MA pelo item 9.7 do Acórdão 355/2019-TCU-Plenáriolenário 
Pelo item 9.7 do Acórdão 355/2019-TCU-Plenáriolenário, encaminhou-se determinação à Sec-MA para que adotasse as seguintes medidas:
9.7.1. acompanhe o desfecho da representação objeto do Processo 5.977/2018, em trâmite no Tribunal de Contas do Estado do Maranhão, propondo a este Tribunal eventuais medidas complementares que entender necessárias;
9.7.2. acompanhe junto ao Município de Pinheiro/MA o resultado das apurações levadas a efeito pela Comissão de Sindicância instituída pela Portaria 210, de 28/6/2018 e, em particular, das eventuais providências tomadas pela municipalidade para a rescisão dos contratos decorrentes dos Pregões presenciais 11/2017 e 12/2017;
9.7.3. acompanhe a eventual deflagração de procedimentos licitatórios pelo Município de Pinheiro/MA em face de eventuais rescisões dos contratos decorrentes dos Pregões 11/2017 e 12/2017 para análise dos respectivos editais, representando ao Tribunal no caso de verificações de cláusulas restritivas à competitividade dos certames, nos termos do art. 237, inciso VI, do Regimento Interno/TCU;
9.7.4. realize o monitoramento das determinações expedidas à Secretaria Municipal de Saúde de Pinheiro/MA;
Quanto ao subitem 9.7.1, o Ministério Público de Contas do Estado do Maranhão formulou nova representação perante o Tribunal de Contas do Estado do Maranhão (TCE/MA) e encaminhou a documentação ao TCU para conhecimento, o que deu origem ao processo TC Processo 013.719/2019-0.
Em relação aos subitens 9.7.2 e 9.7.3, em face da mudança na estrutura da Secretaria deste Tribunal promovida pela Resolução-TCU 305/2018, a Sec-MA não teve tempo hábil para adotar as medidas cabíveis. No entanto, deixa-se também de propor medidas no presente processo, visto que essas deliberações serão tratadas na representação acima mencionada (TC Processo 013.719/2019-0) . 
CONCLUSÃO
Da análise promovida na seção anterior, quanto à audiência de Raimundo José Marques Miranda, concluiu-se que esse responsável não apresentou razões de justificativa capazes de afastar a ocorrência que lhe fora imputada. No entanto, deixou-se de propor a aplicação de multa a esse ex-gestor, em razão da baixa materialidade dos recursos envolvidos, por não se vislumbrar possível benefício pessoal e vez que a situação caracteriza desvio de objeto e não desvio de finalidade.
No caso da audiência de Lucyanne Costa Freitas, Secretária de Saúde de Pinheiro/MA à época da auditoria, apesar da sua revelia, concluiu-se que a irregularidade que lhe fora imputada deve ser afastada, haja vista que os normativos do Ministério da Saúde previam o pagamento de pessoal com recursos oriundos de emendas parlamentares de relator, os quais adicionaram recursos ao SUS para incremento temporário do Teto do Piso de Atenção Básica no referido município. 
No que tange à deliberação encaminhada pelo item 9.3, subitens 9.3.1 e 9.3.2, do Acórdão 355/2019-TCU-Plenáriolenário, concluiu-se que restava a irregularidade apenas referente aos gastos realizados em agosto de 2017, no valor de R$ 34.704,78, vez que os recursos eram oriundos de emendas parlamentares individuais e foram utilizados para pagamento de pessoal, o que era vedado no § 4º do art. 4º da Portaria - GM/MS 788/2017 (com as alterações promovidas pela Portaria 2.257/2017) . Mas, como esse montante, atualizado monetariamente até a data desta instrução, totaliza apenas R$ 38.116,26, importe inferior ao limite de R$ 100.000,00 previsto no art. 6º, inciso I, da Instrução Normativa-TCU 71/2012 (alterada pela IN 76/2016) , circunstância que dispensa a instauração de tomada de contas especial, deixou-se de propor medidas para o caso. 
Quanto à determinação encaminhada pelo item 9.5, verificou-se que, em razão da mudança na estrutura da Secretaria deste Tribunal promovida pela Resolução-TCU 305/2018, a Sec-MA não teve tempo hábil para autuar processo de monitoramento. Deixou-se, contudo, de propor medidas, haja vista que a deliberação encaminhada pelo subitem 9.5.1 do Acórdão 355/2019-TCU-Plenáriolenário restou prejudicada. E, por econômica processual, deixou-se também de sugerir providências concernente à determinação do subitem 9.5.2 desse acórdão. 
No que diz respeito à determinação do item 9.7 do Acórdão 355/2019-TCU-Plenáriolenário, subitens 9.7.1 a 9.7.4, deixou-se de propor medidas no presente processo, visto que as deliberações serão examinadas no TC Processo 013.719/2019-0, autuado a partir de documentação encaminhada pelo Ministério Público de Contas do Estado do Maranhão, referente representação formulada perante o TCE/MA acerca dos certames que deram ensejo às referidas deliberações. 
PROPOSTA DE ENCAMINHAMENTO
Ante o exposto, submetem-se os autos à consideração superior propondo:
não acolher as razões de justificativa apresentadas por Raimundo Jose Marques Miranda (XXX.794.253-XX) , mas sem lhe aplicar multa;
afastar a responsabilidade de Lucyanne Costa Freitas (XXX.138.183-XX) nestes autos;
enviar cópia da decisão que vier a ser proferidas aos responsáveis acima; e
d) 	com fundamento no art. 169, inciso V, do Regimento Interno do TCU, arquivar o presente processo."
2.	Em que pese não ser obrigatória a oitiva do Ministério Público/TCU em processos desta natureza, considerando as inovações jurídicas relativas às emendas parlamentares, provenientes tanto das normas do Ministério da Saúde quanto do disposto no art. 166-A da Constituição Federal (decorrente da Emenda Constitucional 105/2019) , determinei o envio dos autos ao Parquet especializado, solicitando pronunciamento nos autos.
3.	O Ministério Público/TCU se manifestou em linha divergente da SecexSaúde mediante parecer da lavra do Subprocurador-Geral Paulo Soares Bugarin, vazado nos seguintes termos:
"Trata-se de auditoria realizada no Município de Pinheiro/MA, em atendimento à Solicitação do Congresso Nacional, com o objetivo de analisar a regularidade de quatro processos de contratação realizados pelo referido município, durante os exercícios 2017 e 2018.
O trabalho teve como objeto a aquisição de material médico-hospitalar e de medicamentos, bem como para verificar se a aplicação das emendas parlamentares que adicionaram recursos ao SUS no exercício de 2017, para incremento do Teto de Média e Alta Complexidade e do Piso de Atenção Básica, atendeu ao estabelecido na legislação vigente, em especial quanto à possível destinação destas emendas para despesas com pessoal e encargos sociais, vedados pela Constituição Federal em seu art. 166, § 10.
No que diz respeito à regularidade no uso das emendas parlamentares destinadas para incremento do Teto de Média e Alta Complexidade e Piso de Atenção Básica no exercício 2017, o volume de recursos fiscalizados corresponde a R$ 9.695.973,00.
O Ministério Público de Contas, em atenção à oitiva propiciada pelo despacho de peça 144, vem se manifestar sobre o exame das razões de justificativa realizado pela Serur[SecexSaúde] e que foram apresentadas pelos responsáveis, nos termos dos subitens 9.1 e 9.2 do Acórdão 355/2019-TCU-Plenário.
O Município de Pinheiro/MA também foi notificado, mas não se manifestou em relação aos itens 9.3 e 9.5 do aludido acórdão.
As audiências foram destinadas aos Secretários Municipais de Saúde, Sr. Raimundo José Marques Miranda e Sra. Lucyanne Costa Freitas, ante a ocorrência de desvio de finalidade/objeto na aplicação dos recursos oriundos de emendas parlamentares, dentre outros achados. Tais emendas adicionaram recursos ao SUS para incremento temporário dos Tetos do Piso de Atenção Básica e de Média e Alta Complexidade, os quais teriam sido indevidamente utilizados no pagamento de pessoal.
Ressalto que essa matéria envolve mudanças constitucionais, legislativas e normativas a respeito da obrigatoriedade de execução das emendas parlamentares individuais ao Projeto de Lei Orçamentária Anual, mandamento que foi introduzido no ordenamento jurídico brasileiro por meio da Lei 12.919/2013 (LDO 2014) e mantido na Lei 13.080/2015 (LDO 2015) , sendo, posteriormente, contemplado na própria Constituição Federal, por meio da Emenda Constitucional 86/2015, promulgada em 17/3/2015.
Posteriormente, foi aprovada a Emenda Constitucional 100/2019, cuja principal alteração também foi fixar como de execução obrigatória as emendas de bancada de parlamentares de Estados e do Distrito Federal até o limite de 1% da Receita Corrente Líquida (art. 166, § 12) . Outro diferencial é o fato de que não foi proibido de forma explícita o uso desses recursos para o pagamento de pessoal. Essa ausência dá margem de interpretação, podendo levar os gestores a utilizarem essa verba para pagar pessoal, mesmo quando esteja vinculada a uma programação orçamentária específica.
Desse modo, 2,2% da RCL passaram a ser de execução obrigatória, caso sejam oferecidas emendas que alcancem esse montante e não existam impedimentos de ordem técnica e orçamentária.
Por fim, ainda foi aprovada a Emenda Constitucional 105/2019, que acrescentou o art. 166-A à Constituição, a qual instituiu duas novas modalidades de transferência de recursos realizadas por meio de emendas parlamentares individuais impositivas - EPIs.
Embora essa nova emenda não estivesse em vigor na época da realização da auditoria que resultou no Acórdão 355/2019-TCU-Plenário, cabe registro desse fato, ante o seu impacto para as futuras transferências. De acordo com a nova emenda, os repasses podem ser feitos sem necessidade de convênio ou outro instrumento congênere, sistemática que antes envolvia mais de 50% dos recursos repassados.
As transferências por meio de EPIs passam a ter outros dois tipos. O primeiro é a transferência especial, quando o parlamentar encaminha recursos para o Governo ou a Prefeitura sem destinação específica. O segundo tipo é a transferência com finalidade definida, quando a verba vai 'carimbada' para um uso determinado. Neste segundo caso, as transferências mantiveram as características de voluntárias, com aplicação vinculada à programação indicada na emenda parlamentar.
Os recursos destinados a essas novas modalidades são os que resultarem da sobra dos repasses feitos à saúde, cujo mínimo a ser repassado das emendas individuais é de 50%.
Veja que a obrigatoriedade de destinar 50% das emendas para área de saúde só vale para as EPIs. Assim, do montante de 2,2% da RCL vinculada para atender às emendas parlamentes, 1,6% dessa receita poderá ser destinada para outras finalidades.
Verifica-se que a primeira modalidade permite a transferência de recursos diretamente para as contas dos entes federados, da forma como ocorre com o FPE e do FPM. Em vista do que prevê o § 2º, inciso III, do art. 166-A, a destinação desses recursos será livre e de competência exclusiva dos entes federados. A regulamentação dos repasses consta das Portarias Interministeriais 43 e 252 de 2020.
A única restrição que a Constituição fez foi exigir que, pelo menos, 70% das transferências especiais sejam utilizados em despesas de capital (investimentos, inversões financeiras e transferências de capital - art. 166-A, § 5º) .
Os outros 30% serão de livre aplicação, podendo ser utilizados para fazer frente a despesas correntes do ente federado. Essa nova sistemática de repasse fragiliza o controle e não prevê qualquer regulamentação que previna desvios e que permita um adequado acompanhamento desses gastos, ou qualquer medida por parte da União, caso haja descumprimento, como o bloqueio de repasses futuros.
Com essa nova modalidade, será possível aplicar os recursos de forma livre e discricionária, da forma como os entes beneficiários desejarem, desde que os recursos sejam destinados a áreas finalísticas (inciso III do § 2º do art. 166-A) .
Como é necessário destinar 50% das EPIs para ações e serviços públicos de saúde, deduzo que esse montante não pode ser repassado por meio de transferências especiais. Digo isso pois essa questão não ficou clara e está sendo aplicada pela primeira vez no presente exercício.
Já a modalidade nomeada como de 'finalidade definida', entendo que pode ser enquadrada como um subtipo das transferências voluntárias, como já ponderou este Tribunal no âmbito dos Acórdãos 287/2016 e 2704/2019, ambos do Plenário.
Nos dois casos, manteve-se a vedação do uso dos recursos para gastos com pessoal e de despesas com serviço da dívida dos entes federados. O maior problema será como controlar/confirmar o cumprimento dessas exigências (art. 166-A, § 1º) .
A temporalidade foi mantida, pois o repasse de um ano não garante o mesmo valor no ano seguinte, ou mesmo qualquer repasse no exercício seguinte. Uma característica que também vemos nas transferências voluntárias.
Essas mudanças transfiguram novamente a natureza jurídica dessas emendas e buscam diferenciar esses repasses das transferências voluntárias. Na verdade, estudiosos entendem que a transferência especial tem similaridades com a figura jurídica de uma doação sem ônus.
O impacto no processo orçamentário e de planejamento é negativo, pois a própria escolha do ente federado beneficiado será discricionária, sem qualquer relação com prioridades previamente definidas, a exemplo da necessidade de redução das desigualdades nacionais, melhoria dos indicadores sociais, como os da educação.
Além disso, tal forma de distribuir recursos é contrária à busca por um planejamento orçamentário de médio ou longo prazo. Na prática, haverá mais liberdade de gastar arbitrariamente segundo a conveniência política anual de cada agente.
A aprovação dessas mudanças dobra a aposta na incapacidade dos municípios e dos Estados em tocar projetos que sejam viáveis e úteis à população local ou ao país. Essa incapacidade ficou demonstrada no Acórdão 1079/2019-TCU-Plenário, que tratou das obras inacabadas no país.
Essas mudanças necessitarão de uma nova análise do TCU sobre o tema, de modo a evitar interpretações dissonantes que ainda surgirão entre os órgãos federais de controle e os dos entes subnacionais.
Seria salutar que o TCU tomasse a iniciativa de avaliar como poderá contribuir com os órgãos de controle estaduais e municipais no controle desses recursos, tendo em conta a sua experiência, estrutura e expertise.
Reconheço que essas ponderações iniciais não são objeto do presente processo, mas entendo que essa mudança constitucional é relevante e demandará certamente uma avaliação a respeito das possibilidades de atuação do TCU e dos demais órgãos de controle federais.
II
Registro, preliminarmente, que o monitoramento determinado pelo subitem 9.4 do Acórdão 355/2019-TCU-Plenário foi realizado no âmbito deste processo, em razão das mudanças na estrutura administrativa do Tribunal realizadas recentemente.
A auditoria constatou que parte dos recursos repassados pela emenda parlamentar individual (36980006) e pelas emendas do relator geral da Lei Orçamentária para 2017 (81000173 e 81000174) foi aplicada para o pagamento de pessoal do ente federado.
No referido relatório de auditoria, chegou-se à conclusão de que as emendas do relator geral poderiam também ser enquadradas como transferências com características de serem voluntárias, pois é aplicável o entendimento do Acórdão 287/2016-TCU-Plenário, o que permitia concluir pela incidência da vedação mencionada no art. 167, inciso X, da Constituição Federal.
Com base nos achados de auditoria, foram realizadas as audiências de Raimundo José Marques Miranda e de Lucyanne Costa Freitas, Secretários de Saúde de Pinheiro/MA na época dos fatos, sendo que apenas o primeiro apresentou razões de justificativa (peça 130) .
Desse modo, deve-se considerar revel a Sra. Lucyanne Costa Freitas, nos termos do art. 12, § 3º, da Lei 8.443/92.
O Município de Pinheiro/MA, por sua vez, apesar de devidamente notificado, não se manifestou em relação aos itens 9.3 e 9.5 do acórdão supra.
Na análise das razões de justificativa apresentadas pelo Sr. Raimundo José Marques Miranda, a unidade técnica pondera que a norma citada pelo responsável não permitia o uso dos recursos para pagamento de pessoal. O responsável defendeu que também poderia ter aplicado os recursos para o pagamento de juros de dívidas. As duas hipóteses são vedadas constitucionalmente.
A instrução técnica indica fundamentos constitucionais, normativos e jurisprudenciais (Acórdão 287/2016-TCU-Plenário) que não deixam dúvidas a respeito da irregularidade em se destinar recursos de emenda parlamentar individual, bem como as emendas do relator geral.
Em que pese isso, a unidade técnica obtempera que os recursos foram aplicados na área de saúde (foram pagos servidores da saúde) e, portanto, a aplicação dos recursos deveria ser enquadrada como desvio de objeto e não de finalidade.
Tanto para as EPIs, como para as transferências voluntárias, há dispositivos constitucionais que vedam a aplicação desses recursos com pessoal. Ocorre que aqui temos uma vedação expressa constitucionalmente, de modo que é incabível enquadrá-la como desvio de objeto, sendo claro o desvio de finalidade.
Nesse sentido, diferentemente do que propôs a unidade instrutiva, é cabível a aplicação de multa ao Secretário responsável pela gestão dos recursos repassados.
Configurado o desvio de finalidade e comprovada a aplicação dos recursos em benefício da municipalidade, o Tribunal tem se manifestado no sentido de que a responsabilidade pelo ressarcimento recai sobre o ente federado (art. 3º da Decisão Normativa-TCU 57/2004) , entendimento esse que se amolda ao caso em tela, pelo enquadramento das emendas parlamentares como um tipo de transferência voluntária. Tal entendimento também ocorre no caso de desvio de objeto, ante o que decidiu o Tribunal por meio do Acórdão 1072/2017-TCU-Plenário.
Assim, no caso de desvio de objeto ou de finalidade envolvendo recursos federais, cabe a adoção das providências legais, no sentido de determinar a imediata devolução dos referidos recursos aos cofres do Fundo Municipal de Saúde, devidamente atualizados por índice oficial.
A regra geral é de que a utilização de recursos do Sistema Único de Saúde transferidos fundo a fundo para pagamento de despesas com pessoal, em desacordo com os normativos existentes, caracteriza desvio de objeto ou de finalidade, hipótese na qual, conforme entendimento firmado no Acórdão 1072/2017-TCU-Plenário (subitem 9.3.2.2) , a devolução deve ser feita ao fundo de saúde do ente beneficiário do repasse.
Nesse sentido, o MPTCU discorda apenas com a proposta da unidade técnica, pela não aplicação de multa ao responsável pela irregularidade, e da não obrigação do município em ressarcir o dano indicado.
O débito a ser ressarcido será acrescido dos valores das emendas do relator geral também aplicados em gastos de pessoal, como veremos.
III
No caso da Sra. Lucyanne Costa Freitas, embora revel, a unidade técnica também propõe o afastamento de sua responsabilidade.
A gestora ficou responsável por aplicar os recursos repassados por duas emendas do relator geral. Como comentado no relatório de auditoria e na instrução técnica, essas emendas devem também ser tratadas de forma similar às transferências voluntárias, ante as similaridades existentes. Nesses casos, deve ser observada a vedação contida no art. 167, inciso X, da Constituição Federal.
A SecexSaúde pondera que uma alteração de norma do Ministério da Saúde induziu a gestora a erro, pois o § 4º do art. 4º da Portaria-GM/MS 788/2017, com as alterações promovidas pela Portaria-MS 2.257/2017, indicou que a aplicação dos recursos para pagamento de pessoal e encargos era vedada apenas no caso de recursos oriundos de emendas parlamentares individuais.
Tal medida repercutiu também na mídia, que erroneamente propalou que o MS teria autorizado o uso dos recursos de emendas parlamentares coletivas para o pagamento de pessoal.
Embora aqui a questão seja mais sutil, uma regra do Direito Administrativo não foi observada, a de que cabe ao gestor apenas fazer aquilo que a lei/norma autoriza, não podendo interpretar a norma de forma extensiva ou complementar se não há autorização expressa.
Neste caso, o desvio de objeto está devidamente caracterizado, cabendo ao município a recomposição do Fundo Municipal de Saúde desses valores. Tal posicionamento será detalhado no tópico seguinte.
IV
Quanto à determinação contida no acórdão recorrido para que o município recompusesse o Fundo Municipal de Saúde dos valores aplicados com desvio de objeto, a unidade entende, na mesma linha defendida em relação aos gestores, que a Portaria-MS 2.257/2017 deu margem à interpretação equivocada, o que justificaria o afastamento da obrigatoriedade da devolução dos recursos pelo município.
Considerando que, no caso das emendas do relator geral, o equívoco decorreu de mudança normativa no âmbito do MS, a SecexSaúde entende que o município deve ser dispensado de recompor o seu Fundo Municipal de Saúde.
No caso das emendas individuais, como os valores desviados foram baixos, a unidade técnica entende que não seria razoável instaurar uma TCE, ante as orientações contidas na IN-TCU 71/2012.
Como defendi, houve desvio de objeto na aplicação dos recursos repassados pelas emendas do relator geral, o que leva à obrigatoriedade de que devem ser devolvidos pelo município.
Classifico a aplicação de recursos para pagamento de pessoal da saúde, neste caso, como desvio de objeto, pelo fato de não haver uma vedação explícita, e terem sido gastos com pessoal da saúde. No primeiro caso, como há uma vedação constitucional explícita, a situação deve ser enquadrada como desvio de finalidade.
Houve uma interpretação equivocada do normativo do MS e dos dispositivos constitucionais.
No Direito Administrativo, como já comentado, não é possível aplicar o postulado de que é lícito fazer tudo aquilo que a lei não proíbe. Na verdade, na Administração Pública não há liberdade para isso, pois só é permitido ao administrador público fazer o que a lei autoriza, de forma prévia e expressa.
Mesmo se a norma ministerial autorizasse de forma expressa o uso dos recursos das emendas de relator para pagamento de pessoal (ou as de bancada) , a norma estaria em dissonância com a Constituição Federal que não dá essa autorização de forma expressa.
Trago neste ponto transcrição da Portaria-MS 3.992/2017, que alterou a Portaria de Consolidação 6/GM/MS, de 28 de setembro de 2017, a qual não deixa dúvidas a respeito dessa questão:
"Art. 3º Os recursos do Fundo Nacional de Saúde, destinados a despesas com ações e serviços públicos de saúde, a serem repassados na modalidade fundo a fundo aos Estados, ao Distrito Federal e aos Municípios serão organizados e transferidos na forma dos seguintes blocos de financiamento:
I - Bloco de Custeio das Ações e Serviços Públicos de Saúde; e
II - Bloco de Investimento na Rede de Serviços Públicos de Saúde.
§ 1º Os recursos que compõem cada Bloco de Financiamento serão transferidos, fundo a fundo, de forma regular e automática, em conta corrente específica e única para cada Bloco, mantidas em instituições financeiras oficiais federais e movimentadas conforme disposto no Decreto nº 7.507, de 27 de junho de 2011.
§ 2º Os recursos que compõem cada Bloco de Financiamento devem ser aplicados em ações e serviços públicos de saúde relacionados ao próprio bloco, devendo ser observados:
I - a vinculação dos recursos, ao final do exercício financeiro, com a finalidade definida em cada Programa de Trabalho do Orçamento Geral da União que deu origem aos repasses realizados;
II - o estabelecido no Plano de Saúde e na Programação Anual do Estado, do Distrito Federal e do Município submetidos ao respectivo Conselho de Saúde; e
III - o cumprimento do objeto e dos compromissos pactuados e/ou estabelecidos em atos normativos específicos expedidos pela direção do Sistema Único de Saúde - SUS em sua respectiva esfera de competência.
§ 3º A vinculação de que trata o inciso I do § 2º é válida até a aplicação integral dos recursos relacionados a cada Programa de Trabalho do Orçamento Geral da União que deu origem ao repasse, ainda que em exercício diverso daquele em que ocorreu o ingresso no fundo de saúde do Estado, do Distrito Federal ou do Município.
§ 4º Enquanto não forem investidos na sua finalidade, os recursos de que trata este artigo deverão ser automaticamente aplicados em fundos de aplicação financeira de curto prazo, lastreados em títulos da dívida pública federal, com resgates automáticos, observado o disposto no art. 1122.
§ 5º Os rendimentos das aplicações financeiras de que trata o § 4º serão obrigatoriamente aplicados na execução de ações e serviços públicos de saúde relacionados ao respectivo Bloco de Financiamento, estando sujeitos às mesmas finalidades, regras e condições de prestação de contas exigidas para os recursos transferidos." (Grifei.) 
Nesse sentido, diferentemente da linha defendida pela unidade técnica, entendo que cabe instauração de tomada de contas especial com vistas à citação do município ao recolhimento ou apresentação de defesa, para fins de julgamento de contas e eventual condenação em débito pelos valores indevidamente aplicados, tanto dos recursos repassados por EPIs como das emendas do relator geral.
V
Quanto à determinação contida no subitem 9.5.1 do Acórdão 355/2019-TCU-Plenário, a unidade técnica pondera que a inclusão do art. 166-A à Constituição Federal (EC 105/2019) autorizou o repasse de recursos oriundos de emendas parlamentares diretamente para os entes federados. Em vista disso, não se vislumbraria a aplicação dos aludidos normativos do Ministério da Saúde de forma a regulamentar os referidos repasses, principalmente no que tange à execução, controle e prestação de contas desses recursos, de modo que a determinação estaria prejudicada.
Acompanho o encaminhamento, mas não com base nos fundamentos apontados pela SecexSaúde. Primeiro porque a determinação obrigaria apenas o município em questão a prestar contas dos recursos, enquanto tal obrigação deveria valer para todos os entes federados que receberam esses recursos.
Segundo, pelo menos 50% dos recursos repassados aos municípios e Estados, até a edição da Emenda Constitucional 105/2019, eram feitos por meio de convênios e outros instrumentos congêneres, fato que já obrigaria os entes federados ou entidades beneficiadas pelas emendas a prestarem contas.
Terceiro, em princípio, as emendas individuais que direcionarem recursos à saúde não serão concretizadas por meio de transferências especiais, pois os repasses à saúde serão destinados ao incremento dos tetos da atenção básica ou da média e alta complexidade, ou seja, não haverá liberdade para os entes federados destinarem esses recursos para outras finalidades.
Os investimentos previstos para aquisição de equipamentos, como ambulâncias, reformas, equipamentos médicos, dentre outros, em princípio, também não se dariam por meio de transferências especiais, pois a aplicação nessas finalidades deve observar regulamentação do Ministério da Saúde.
Além disso, a Portaria 788/2017 previu no art. 24 que as prestações de contas se dariam por meio do Relatório Anual de Gestão - RAG.
Quanto à Emenda 105/2019, que criou a figura das transferências especiais, em que ocorre o crédito do recurso diretamente ao ente federado, na prática, haverá liberdade para aplicação de 30% dos valores repassados por emendas, já que 70% devem ser destinados para despesas de capital que incluem investimentos, inversões financeiras e transferência de capital. Tais despesas de capital não necessariamente estarão ligadas à área de saúde, mas também não é vedado que ocorram.
Em vista desse quadro, aparentemente, a fiscalização da aplicação desses recursos ficará a cargo exclusivamente dos órgãos de controle estaduais e municipais.
Infelizmente, para o exercício desse mister, há uma lacuna normativa, pois não há indicação de como se dará esse controle e que medidas deverão ser tomadas, quando constatado o descumprimento da determinação constitucional.
Entendo que, caso os recursos não sejam aplicados em despesas de capital, tal situação deve ser encarada como desvio de finalidade. No mesmo sentido, deveria ser possível considerar o ente federado em inadimplência com essa obrigação constitucional, o que poderia impedi-lo de receber novos repasses da União, mesmo por emendas, até a regularização da situação.
Por isso, seria salutar que o TCU, em conjunto com os demais Tribunais de Contas subnacionais, encontre uma forma padronizada para fiscalizar esses recursos, bem como apresente sugestões normativas e legais com vistas a garantir a efetividade dessa atuação.
Portanto, os trabalhos realizados pelo TCU que resultaram nos Acórdãos 287/2016 e 2704/2019, ambos do Plenário, precisam ser atualizados ante a aprovação da EC 105/2019.
Sempre cabe lembrar que estamos falando de recursos que podem alcançar 2,2% da RCL de cada exercício, valor superior ao da maioria dos órgãos e unidades gestoras que prestam contas ao TCU.
VI
Ante o exposto, este representante do MPTCU diverge parcialmente do encaminhamento sugerido pela unidade técnica, no seguinte sentido:
a) considerar revel, nos termos do art. 12, § 3º, da Lei 8.443/92, a Sra. Lucyanne Costa Freitas;
b) não acolher as razões de justificativa apresentadas pelo Sr. Raimundo José Marques Miranda;
c) aplicar aos responsáveis a multa prevista no art. 58, II, da Lei 8.443/92;
c) instaurar a devida tomada de contas especial com vistas à citação do Município de Pinheiro/MA para recolher ou apresentar defesa, para fins de julgamento de contas e eventual condenação em débito, pelos valores indevidamente aplicados no pagamento de pessoal, repassados por meio de emendas parlamentares individuais e do relator geral, cujos valores abaixo indicados devem ser recolhidos ao Fundo Municipal de Saúde:
	Valor Original (R$) 
	Data

	11.478,39
	30/8/2017

	23.226,39
	30/8/2017

	253.590,84
	14/12/2017

	279.100,01
	14/12/2017

	93.996,29
	20/12/2017

	117.999,81
	21/12/2017

										     ".
É o relatório.

Mailson Neves Silva (9.437/OAB-MA) e outros, representando Carlos Morais de Abreu.

Subprocurador-Geral Paulo Soares Bugarin.

RELATÓRIO DE AUDITORIA DE CONFORMIDADE REALIZADA POR SOLICITAÇÃO DO CONGRESSO NACIONAL. AQUISIÇÃO DE INSUMOS HOSPITALARES COM RECURSOS DO SUS. INDÍCIOS DE SOBREPREÇO E SUPERFATURAMENTO A SEREM APURADOS EM APARTADO DE TOMADA DE CONTAS ESPECIAL. UTILIZAÇÃO DE RECURSOS PROVENIENTES DE TRANSFERÊNCIAS FUNDO A FUNDO EM PAGAMENTO DE PESSOAL DA SAÚDE. VEDAÇÃO LEGAL. AUDIÊNCIAS. CONSTATAÇÃO DE DESVIO DE OBJETO. ALTERAÇÕES NA SISTEMÁTICA DE TRANSFERÊNCIAS EM RAZÃO DE EMENDAS PARLAMENTARES. DISCUSSÃO ACERCA DA POSSIBILIDADE DE UTILIZAÇÃO DE EMENDAS PARLAMENTARES DE RELATOR GERAL PARA PAGAMENTO DE PESSOAL DIANTE DE DISPOSIÇÕES DA PORTARIA GM/MS 2.257/2017. REJEIÇÃO DAS RAZÕES DE JUSTIFICATIVA DE UM DOS RESPONSÁVEIS, SEM MULTA. AFASTAMENTO DA CULPABILIDADE DAQUELA QUE AGIU COM BASE EM ORIENTAÇÃO NORMATIVA. FIXAÇÃO DE PRAZO PARA O MINISTÉRIO DA SAÚDE SE PRONUNCIAR SOBRE A MATÉRIA CONTROVERTIDA ARGUIDA NO PRONUNCIAMENTO DO MINISTÉRIO PÚBLICO.

RELATÓRIO DE AUDITORIA (RA)

Secretaria de Controle Externo da Saúde (SecexSaude).

Cuidam os autos de Relatório de Auditoria realizada no Município de Pinheiro/MA, em atendimento a Solicitação do Congresso Nacional, com o objetivo de analisar a regularidade de quatro processos de contratação realizados pelo referido Município, durante os exercícios 2017 e 2018, tendo como objeto a aquisição de material médico-hospitalar e de medicamentos, bem como verificar se a aplicação das emendas parlamentares que adicionaram recursos ao SUS no exercício de 2017, para incremento do Teto de Média e Alta Complexidade e do Piso de Atenção Básica, obedeceu ao estabelecido na legislação vigente.
2.	A demanda foi atendida mediante o Acórdão 355/2019-TCU-Plenário, de minha relatoria, ocasião em que foram trazidas as conclusões do relatório de auditoria. Naquela oportunidade, este Tribunal determinou a realização de audiências de dois responsáveis, a instauração de um processo de tomada de contas especial, em razão de indícios de superfaturamento na aquisição de material médico-hospitalar e medicamentos, bem assim, expediu determinações ao Município de Pinheiro/MA e à sua Secretaria Municipal de Saúde.
3.	Retornam os autos com o exame das razões de justificativa apresentadas pelos responsáveis ouvidos em audiências, nos termos dos subitens 9.1 e 9.2 daquele decisum, as quais foram dirigidas aos ex-Secretários Municipais de Saúde, Sr. Raimundo Marques Miranda e Sra. Lucyanne Costa Freitas, em virtude de desvio de finalidade/objeto na aplicação dos recursos oriundos de emendas parlamentares que adicionaram recursos ao SUS para incremento temporário do Teto do Piso de Atenção Básica, os quais teriam sido indevidamente utilizados no pagamento de pessoal.
I
4.	Como visto no relatório precedente, a Sra. Lucyanne Costa Freitas não trouxe razões de justificativa ao processo, tornando-se revel, nos termos do art. 12, § 3º, da Lei 8.443/1992. Entretanto, do reexame dos autos, entendeu a secretaria que a responsabilidade por irregularidade cometida estaria afastada, no tocante à responsável, uma vez que os recursos por ela aplicados foram relativos a emendas de relator geral, incidindo, ao ver da secretaria, apenas sobre as emendas individuais a vedação de aplicação dos recursos em despesas de custeio, como o pagamento de pessoal da área da saúde, a teor das normas emanadas do Ministério da Saúde.
5.	Essa conclusão teria decorrido do disposto no § 4º do art. 4º da Portaria GM/MS 788/2017, com as alterações promovidas pela Portaria GM/MS 2.257/2017, e, também, da nota publicada pelo Ministério da Saúde em 25/9/2017 (peça 139, p. 7-8) , segundo os quais somente as emendas individuais dos parlamentares estariam sujeitas à vedação de emprego para pagamento de pessoal e encargos na área da saúde.
6.	Recentemente, a vedação, no que tange às emendas parlamentares individuais impositivas, restou contemplada no art. 166-A da Constituição Federal (vide caput e § 1º) , incluído mediante a Emenda Constitucional 105/2019.
7.	No que tange ao Sr. Raimundo Marques Miranda, de todo o conjunto de valores utilizados, conforme tabela constante do item 7 da instrução, apenas o montante total de R$ 34,7 mil correspondeu efetivamente a irregularidade no uso dos recursos, uma vez que, decorrente de emenda parlamentar individual, foi empregado para pagamento de despesas com pessoal da saúde, em 30/8/2017. 
8.	Em que pese a rejeição de suas razões de justificativa, a SecexSaúde propõe a não aplicação de sanção em razão de três fatores: primeiro, porque tratou-se, em sua visão, de desvio de objeto e não de finalidade, cuja consequência é, normalmente, a ressalva das contas, conforme precedentes colacionados da jurisprudência deste Tribunal, diferentemente do que ocorre quando há desvio de finalidade; segundo, porque não houve benefício pessoal; e, terceiro, porque os valores utilizados foram de reduzida materialidade.
9.	Vale ressaltar que o Acórdão 355/2019-TCU-Plenário também fixou prazo ao Município de Pinheiro para que: (i) efetuasse o recolhimento, com recursos próprios, das quantias apuradas em face de suas indevidas utilizações para pagamento de pessoal da área de saúde do município; e (ii) apresentasse a este Tribunal a comprovação da recomposição dos valores bem como justificativas convenientes, caso não realizasse tal recolhimento, ciente da possibilidade de este Tribunal instaurar a devida tomada de contas especial com vistas à citação ao recolhimento ou apresentação de defesa, para fins de julgamento de contas e eventual condenação em débito pelos valores indevidamente aplicados. Todavia, o Município não apresentou o recolhimento nem defesa nos autos.
10.	Dessarte, as proposições da secretaria, diante da análise empreendida, foram no sentido de não acolher as razões de justificativa apresentadas pelo Sr. Raimundo Jose Marques Miranda, mas sem lhe aplicar multa; afastar a responsabilidade de Lucyanne Costa Freitas, e enviar cópia da deliberação aos responsáveis. Deixou-se de propor a instauração de TCE em razão da baixa materialidade dos valores, no primeiro caso, e, no segundo, porque as despesas foram realizadas em dezembro, após a mudança normativa, em razão das orientações emanadas da Portaria do Ministério da Saúde:
"31. Ocorre que os gastos constantes da tabela acima, realizados nos meses de dezembro de 2017, foram referentes a recursos de emendas de relator. E, consoante já analisado anteriormente, as portarias do Ministério da Saúde, que regulamentavam a aplicação desses recursos, permitiam despesas com pessoal. Logo, resta afastada a ocorrência apontada e a obrigatoriedade do recolhimento desses recursos na forma determinada por este Tribunal.
32. Já no que tange aos gastos realizados em agosto de 2017, no valor de R$ 34.704,78, consoante também já analisado nesta instrução, tratam-se de recursos oriundos de emendas individuais. Esses recursos de fato não poderiam ter sido utilizados para pagamento de pessoal, haja vista a vedação expressa no § 4º do art. 4º da Portaria - GM/MS 788/2017 (com as alterações promovidas pela Portaria 2.257/2017) . Nada obstante, considerando que o dano residual acima, atualizado monetariamente até a data da presente instrução, totaliza apenas R$ 38.116,26, importe inferior ao limite de R$ 100.000,00 previsto no art. 6º, inciso I, da Instrução Normativa-TCU 71/2012 (alterada pela IN 76/2016) , circunstância que dispensa a instauração de tomada de contas especial, por economia processual, deixa-se de propor medidas em relação a esse montante."
11.	Diante da inovação legislativa, oriunda da ainda recente Emenda Constitucional 105/2019, e dos aspectos jurídicos envolvidos, determinei o envio dos autos para manifestação do Ministério Público/TCU.
II
12.	Em linha divergente, o Subprocurador-Geral Paulo Soares Bugarin propôs a aplicação da multa prevista no art. 58, inciso II, da Lei 8.443/1992 a ambos os responsáveis e a instauração de tomada de contas especial com vistas à citação do Município de Pinheiro pelos valores indevidamente aplicados no pagamento de pessoal, repassados por meio de emendas parlamentares individuais e de relator geral.
13.	No primeiro caso, quanto ao Sr. Raimundo Marques Miranda, responsável pela utilização dos montantes de R$ 11.478,39 e R$ 23.226,39 para despesas com pessoal da área de saúde, entendeu o Subprocurador-Geral que tanto para as Emendas Parlamentares Individuais, como é o caso, como para as transferências voluntárias, há dispositivos constitucionais que vedam a aplicação desses recursos com pessoal, de maneira que, ocorrendo uma vedação expressa constitucionalmente, é incabível enquadrá-la como desvio de objeto como o fez a SecexSaúde, sendo claro o desvio de finalidade.
14.	No segundo caso, em relação à Sra. Lucyanne Costa Freitas, responsável pela aplicação de recursos nos montantes de R$ 253.590,84, R$ 279.100,01, R$ 93.996,29 e R$ 117.999,81 em pagamentos realizados com despesas de pessoal da área de saúde, entende o Ministério Público que houve desvio de objeto, porquanto se refere a emendas de relator geral. O representante do Parquet especializado assim classifica a aplicação de recursos para pagamento de pessoal da saúde com recursos provenientes de emenda de relator, no caso da ex-gestora, como desvio de objeto, pelo fato de não haver uma vedação explícita e terem sido gastos com pessoal da saúde, diferentemente daquele primeiro caso, relativo às despesas realizadas pelo Sr. Raimundo Marques Miranda, em que há uma vedação constitucional explícita, a ensejar a classificação como desvio de finalidade.
15.	O Subprocurador-Geral expõe também que "47. A SecexSaúde pondera que uma alteração de norma do Ministério da Saúde induziu a gestora a erro, pois o § 4º do art. 4º da Portaria-GM/MS 788/2017, com as alterações promovidas pela Portaria-MS 2.257/2017, indicou que a aplicação dos recursos para pagamento de pessoal e encargos era vedada apenas no caso de recursos oriundos de emendas parlamentares individuais." bem assim que "48. Tal medida repercutiu também na mídia, que erroneamente propalou que o MS teria autorizado o uso dos recursos de emendas parlamentares coletivas para o pagamento de pessoal." 
16.	Defende com base nessas constatações que houve uma interpretação equivocada do normativo do MS e dos dispositivos constitucionais, e que no Direito Administrativo não é possível aplicar o postulado de que é lícito fazer tudo aquilo que a lei não proíbe, pois na verdade, na Administração Pública não há liberdade para isso, e só é permitido ao administrador público fazer o que a lei autoriza, de forma prévia e expressa. E, mesmo se a norma ministerial autorizasse de forma expressa o uso dos recursos das emendas de relator para pagamento de pessoal (ou as de bancada) , a norma estaria em dissonância com a Constituição Federal que não dá essa autorização de forma expressa.
17.	Em ambas as situações caberia, a seu ver, a instauração de tomada de contas especial com vistas à citação do município ao recolhimento ou apresentação de defesa, para fins de julgamento de contas e eventual condenação em débito pelos valores indevidamente aplicados, tanto dos recursos repassados por EPIs como das emendas do relator geral.
III
18.	Como visto, o cerne da controvérsia envolve as situações relativas ao pagamento de pessoal com recursos destinados por meio de emendas parlamentares que adicionaram recursos ao SUS no exercício de 2017, para incremento do Teto de Média e Alta Complexidade e do Piso de Atenção Básica.
19.	No primeiro caso, do Sr. Raimundo Marques Miranda, os recursos vieram de emenda parlamentar individual, de maneira que tanto a unidade técnica quanto o Ministério Público se alinham no sentido de considerar irregular a execução da despesa, haja vista haver a vedação legal expressa para a utilização dos recursos assim transferidos em despesas de pessoal.
20.	A divergência situa-se no enquadramento da irregularidade como desvio de finalidade ou desvio de objeto. Enquanto para a SecexSaúde haveria desvio de objeto, porquanto os recursos foram empregados no pagamento de pessoal da saúde, para o Ministério Público/TCU o fato de haver vedação expressa não autorizaria a classificação como desvio de objeto, mas sim de finalidade. Também divergem quanto aos encaminhamentos, vez que enquanto a SecexSaúde alvitra a rejeição da defesa, sem aplicação de sanção ou determinação de instauração de TCE para devolução dos valores, o Ministério Público alvitra justamente a adoção dessas medidas.
21.	Compreendo que as razões de justificativa não podem ser acolhidas porquanto havia expressa vedação constitucional e infraconstitucional de utilização dos recursos provenientes de emendas parlamentares individuais para custeio de despesas com pessoal, ainda que da saúde. Nesse sentido, apresento as seguintes disposições constitucionais e normativas vigentes ao tempo da aplicação dos recursos:
21.1. Constituição Federal de 1988:
"Art. 166. Os projetos de lei relativos ao plano plurianual, às diretrizes orçamentárias, ao orçamento anual e aos créditos adicionais serão apreciados pelas duas Casas do Congresso Nacional, na forma do regimento comum.
 (...) 
§ 9º As emendas individuais ao projeto de lei orçamentária serão aprovadas no limite de 1,2% (um inteiro e dois décimos por cento) da receita corrente líquida prevista no projeto encaminhado pelo Poder Executivo, sendo que a metade deste percentual será destinada a ações e serviços públicos de saúde.  (Incluído pela Emenda Constitucional nº 86, de 2015) 
§ 10. A execução do montante destinado a ações e serviços públicos de saúde previsto no § 9º, inclusive custeio, será computada para fins do cumprimento do inciso I do § 2º do art. 198, vedada a destinação para pagamento de pessoal ou encargos sociais. (Incluído pela Emenda Constitucional nº 86, de 2015) " (destaquei) 
21.2. Portaria MS 788/2017, de 15 de março de 2017: 
"Art. 4º A aplicação das emendas parlamentares para incremento temporário do Piso da Atenção Básica observará o valor máximo, por Município, de até 100% (cem por cento) do valor total do somatório dos Pisos de Atenção Básica Fixo e Variável do Município no ano exercício de 2016.
 (...) .
§ 3º Os recursos de que trata este artigo serão aplicados na manutenção de unidades de atenção básica à saúde, devendo ser observado o disposto no art. 6º da Portaria 204/GM/MS, de 29 de janeiro de 2007.
§ 4º Para fins do disposto no § 3º, consideram-se de manutenção as atividades que não contribuem, diretamente, para a formação ou aquisição de um bem de capital, e que propiciam as condições adequadas de infraestrutura e de recursos materiais destinados à assistência em saúde, sendo vedada a aplicação dos recursos de que trata este artigo para pagamento de pessoal e encargos."
22.	Todavia, como se percebe dos dispositivos, os recursos são destinados a finalidades de manutenção de unidades de atenção básica à saúde, incluindo custeio, vedado, todavia, para pagamento de pessoal, despesa de custeio essa situada fora do escopo autorizativo. Entendo que a finalidade da norma consiste na manutenção de unidades de atenção básica, sendo os respectivos objetos aqueles capazes de propiciar as condições adequadas de infraestrutura e de recursos materiais destinados à finalidade de assistência à saúde. Logo, entendo, como a secretaria, que se tratou de desvio de objeto.
23.	O paradigmático Acórdão 1072/2017-TCU-Plenário (Relator Ministro Bruno Dantas) , proferido naquele mesmo ano em que aplicados os recursos versados nestes autos, bem esclarece o entendimento acerca de desvio de finalidade ou objeto, ao tratar dos recursos transferidos fundo a fundo para ações e serviços de saúde. Transcrevo os trechos do voto de Sua Excelência, o Ministro Bruno Dantas, a esclarecer as duas figuras jurídicas:
" (...) 
Especificamente sobre a conceituação do desvio de objeto, rememoro as considerações feitas pelo Exmo. Ministro Walton Alencar Rodrigues no voto condutor do Acórdão 2640/2014-TCU-Plenário:
'Nos termos da doutrina, há desvio de objeto 'quando o convenente executa ações outras que não aquelas previstas no termo de convênio, respeitando, contudo, a área para a qual os recursos se destinavam'. Necessário, para configurar tal desvio, que os recursos sejam empregados em objeto distinto daquele assentado no termo de convênio, sem que o novo objeto filie-se a outra área de atuação do poder público, porque, a aplicação dos recursos em área diversa da pactuada caracteriza desvio de finalidade.
Necessário, para que tal vício se faça presente, a efetiva modificação do objeto, não sendo suficiente a simples alteração quantitativa ou qualitativa do empreendimento. Nessa linha os exemplos apresentados na precitada obra:
'Assim, por exemplo, ao invés de construir uma nova escola (prevista no termo de convênio) , o gestor realiza a reforma de uma outra, já existente. Ainda no campo dos exemplos, ao invés de o gestor asfaltar a rua indicada no convênio, asfalta outra.'
 No tocante às transferências de recursos federais 'fundo a fundo', a Portaria GM/MS 204/2007 estabelece que elas ocorrem por meio de seis blocos de financiamento: Bloco de Atenção Básica, Bloco de Média e Alta Complexidade Ambulatorial e Hospitalar, Bloco de Vigilância em Saúde, Bloco de Assistência Farmacêutica, Bloco de Gestão do Sistema Único de Saúde (SUS) e Bloco de Investimentos na Rede de Serviços de Saúde. Consoante o artigo 6º da mencionada portaria, 'os recursos referentes a cada bloco de financiamento devem ser aplicados nas ações e serviços de saúde relacionados ao próprio bloco'.
Essa normatização possui o condão de permitir que o Ministério da Saúde (MS) atue como formulador de políticas públicas e indutor da atuação dos gestores estaduais, municipais e distrital, direcionando recursos para cada um desses blocos de acordo com as ações de saúde que pretende intensificar. Assim, a utilização de recursos transferidos dentro de um bloco em despesas atinentes a outro bloco caracteriza desvio de objeto, pois o gasto ocorreu com uma ação de saúde, mas em objeto diverso do pactuado. 
Já o desvio de finalidade ocorre quando há aplicação de recursos transferidos pelo FNS em gastos públicos alheios às ações e aos serviços de saúde (despesas com educação por exemplo) , os quais encontram-se definidos na Lei Complementar 141/2012, art. 3º.
De forma geral, a jurisprudência deste Tribunal distingue as consequências do desvio de objeto e do desvio de finalidade, conforme mencionei no seguinte excerto do voto condutor do Acórdão 3990/2016-TCU-Primeira Câmara:
'19. Em regra, quando há apenas desvio de objeto, estando mantida a finalidade para a qual os recursos se destinavam, a jurisprudência dominante deste Tribunal é no sentido de afastar a ocorrência de débito. Em alguns casos, afasta-se também a irregularidade das contas dos gestores (Acórdãos 2.606/2013, 1.707/2012 e 1.313/2009, do Plenário, 7.496/2015, 3.515/2013, e 5.319/2010, da Segunda Câmara, 5.304/2013 e 5.186/2012, da Primeira Câmara) ; em outros, a depender da gravidade da situação envolvida, afasta-se o débito, mas julgam-se irregulares as contas dos responsáveis, aplicando-se a multa do art. 58 da Lei 8.443/1992 (Acórdãos 2.332/2011 e 1.541/2007, do Plenário, 704/2013 e 5.131/2014, da Segunda Câmara, 6.274/2014, 4.374/2014 e 5.677/2014, da Primeira Câmara) .
20. De forma diversa, quando verificada a ocorrência de desvio de finalidade - ou seja, quando a área para a qual os recursos se destinavam não é respeitada, como, por exemplo, quando o gestor constrói uma ponte no lugar de uma escola ou compra um caminhão de lixo no lugar de uma ambulância -, aí, sim, há débito. Nesse caso, uma vez comprovado que o ente federado se beneficiou da aplicação irregular dos recursos, cabe a ele o dever de arcar com o débito, podendo (trata-se de uma faculdade) haver a condenação solidária do agente público, nos termos do art. 3º da Decisão Normativa TCU 57/2004, que assim preceitua:
'Art. 3º Caso comprovado que o ente federado se beneficiou pela aplicação irregular dos recursos federais transferidos, o Tribunal, ao proferir o julgamento de mérito, condenará diretamente o Estado, o Distrito Federal ou o Município, ou a entidade de sua administração, ao pagamento do débito, podendo, ainda, condenar solidariamente o agente público responsável pela irregularidade e/ou cominar-lhe multa.'
Ocorre que, especificamente nas situações que envolvem recursos da União vinculados à saúde repassados 'fundo a fundo', a Lei Complementar 141/2012 estabelece o seguinte:
'Art. 27. Quando os órgãos de controle interno do ente beneficiário, do ente transferidor ou o Ministério da Saúde detectarem que os recursos previstos no inciso II do § 3º do art. 198 da Constituição Federal estão sendo utilizados em ações e serviços diversos dos previstos no art. 3º desta Lei Complementar [desvio de finalidade], ou em objeto de saúde diverso do originalmente pactuado [desvio de objeto], darão ciência ao Tribunal de Contas e ao Ministério Público competentes, de acordo com a origem do recurso, com vistas:
I - à adoção das providências legais, no sentido de determinar a imediata devolução dos referidos recursos ao Fundo de Saúde do ente da Federação beneficiário, devidamente atualizados por índice oficial adotado pelo ente transferidor, visando ao cumprimento do objetivo do repasse;' (grifos acrescidos) 
Observa-se, portanto, que, seja no caso de desvio de finalidade, seja no caso de desvio de objeto, a lei impõe, de forma expressa, a obrigação de reposição do fundo de saúde do ente beneficiário do repasse, para que os recursos sejam aplicados no objeto a que se destinavam, sem fazer distinções entre essas duas modalidades de irregularidade. Em ambos os casos, considerando que os recursos foram revertidos em prol da comunidade local, cabe, na linha do que determina o art. 3º Decisão Normativa TCU 57/2004, ao ente federado a obrigação de recompor, com recursos próprios, o fundo de saúde municipal, estadual ou distrital, podendo, ainda, haver a responsabilização solidária do agente público causador da irregularidade e a sua apenação com multa."
24.	Assim, compreendo, como a SecexSaúde, que caberia rejeitar as razões de justificativa do responsável, sem sancioná-lo com a multa prevista no art. 58, inciso II, da Lei 8.443/1992, porquanto os recursos foram aplicados em desvio de objeto, com pagamento de pessoal da saúde, em montantes de reduzida materialidade, e em proveito do município, não havendo o gestor se locupletado.
25.	Todavia, quanto à eventual devolução dos recursos, inclino-me a acompanhar o Ministério Público. A propósito, já se havia sinalizado, por ocasião do Acórdão 355/2019-TCU-Plenário, que a não devolução dos recursos à conta específica do fundo municipal poderia ensejar a instauração de tomada de contas especial. Àquela ocasião o Tribunal fixou, com fundamento no art. 27, inciso I, da Lei Complementar 141/2012, preliminarmente a uma eventual conversão do processo em tomada de contas especial, o prazo de 60 (sessenta) dias, a contar da notificação, para que o Município de Pinheiro/MA efetuasse as devoluções dos recursos indevidamente aplicados em desvio de finalidade/objeto. 
26.	Conquanto este Tribunal já houvesse decidido, por meio do Acórdão 287/2016-TCU-Plenário (Relator Ministro José Múcio Monteiro) , que os recursos oriundos de emendas parlamentares individuais, embora possuam relativa obrigatoriedade de execução orçamentária e financeira, não constituem transferências obrigatórias, tais como as relativas aos fundos de participação dos estados e municípios e outras afins, mas sim transferências voluntárias, pois sua execução depende de condicionantes (inexistência de impedimentos de ordem técnica e de contingenciamento) , e apesar de em ocasiões pretéritas o Tribunal haver entendido que em casos de desvio de objeto não se imputaria débito, penso que em se tratando de recursos relacionados ao SUS o caminho a ser trilhado compreende aquele inaugurado a partir das disposições da LC 141/2012, no qual independentemente de serem os recursos utilizados em desvio de finalidade ou de objeto, há o dever de reposição por parte do ente público beneficiado, a fim de que sejam empregados conforme o objeto ou a finalidade prevista. Esse foi, ademais, o sentido daquele comando do Acórdão 355/2019-TCU-Plenário (subitem 9.3) proferido nestes autos.
27.	A propósito, mediante o Acórdão 1072/2017-TCU-Plenário foram traçadas importantes diretrizes com relação ao tema previsto no art. 27, inciso I, da referida Lei Complementar, de aplicação analógica aos casos de emendas parlamentares aqui tratados, onde se decidiu:
"9.3. firmar os seguintes entendimentos acerca do tratamento que deve ser dado aos débitos relativos a recursos federais do Sistema Único da Saúde (SUS) transferidos 'fundo a fundo' aos estados, municípios e ao Distrito Federal, em especial no que diz respeito à interpretação e à aplicação do art. 27 da Lei Complementar 141/2012:
9.3.1. o art. 27 da Lei Complementar 141/2012 refere-se exclusivamente aos débitos decorrentes de desvios de objeto ou finalidade, nos quais os recursos são aplicados em prol da sociedade, mas em objeto ou finalidade distintos do pactuado, não abarcando os casos de dano ao erário propriamente dito (como desfalques, desvios, malversação, superfaturamentos, realização de despesas sem a devida comprovação, etc.) ou de recebimento de recursos federais pelo ente de forma irregular;
9.3.2. com relação aos débitos decorrentes de desvio de objeto ou finalidade:
9.3.2.1. o art. 27, inciso I, da Lei Complementar 141/2012 impõe a obrigação de devolução dos valores aplicados indevidamente, não fazendo distinções entre o desvio de objeto e o de finalidade;
9.3.2.2. considerando que as despesas irregulares são realizadas em benefício da comunidade local, cabe, na linha do que determina o art. 3º Decisão Normativa TCU 57/2004 e o art. 27, inciso I, da Lei Complementar 141/2012, ao ente federado a obrigação de recompor, com recursos próprios, os valores gastos indevidamente, atualizados monetariamente, ao fundo de saúde do ente beneficiário do repasse, podendo, ainda, haver a responsabilização solidária do agente público causador da irregularidade e a sua apenação com multa;
9.3.2.3. embora não se possa falar propriamente em dano ao erário, a obrigação de recomposição do fundo local caracteriza um débito do ente beneficiário do repasse perante o fundo de saúde local, cabendo, portanto, a instauração de tomada de contas especial para perquirir esses valores, nos moldes da Lei 8.443/1992 e dos demais normativos que regem a matéria no âmbito deste Tribunal, bem como das diretrizes estabelecidas no item 9.3.5 abaixo e seus subitens;
9.3.2.4. se o débito for quitado antes da instauração de tomada de contas especial, o valor devido deve ser acrescido apenas de atualização monetária, visto que o art. 27, inciso I, da Lei Complementar 141/2012 não menciona a incidência de juros moratórios;
9.3.2.5. uma vez instaurada a tomada de contas especial, procedimento regido pela Lei Orgânica deste Tribunal, a condenação passa a incluir juros de mora, na forma do art. 19, caput, da Lei 8.443/1992, ressalvada a hipótese do art. 12, § 2º da mesma Lei;
9.3.2.6. nos casos em que o desvio de objeto ou finalidade é identificado em processos originários da atuação desta Corte de Contas, como fiscalizações, denúncias ou representações, deve-se, preliminarmente à conversão dos autos em tomada de contas especial, fixar prazo para que o ente beneficiário recomponha o fundo de saúde local, com recursos do próprio tesouro, na forma do art. 27, inciso I, da Lei Complementar 141/2012, e, em havendo a devida recomposição, determinar ao Denasus que fiscalize a aplicação desses recursos, a fim de verificar se foi dado cumprimento ao objetivo do repasse;
9.3.3. tratando-se de débito decorrente de dano ao erário propriamente dito, cabe ao gestor responsável pela irregularidade a obrigação de devolver os recursos, visto que, nessas situações, não há evidências de que eles tenham sido aplicados em prol de alguma finalidade pública, devendo a recomposição ser feita ao Fundo Nacional de Saúde, em respeito ao disposto no art. 2º, inciso VII, do Decreto 3.964/2001 combinado com o art. 33, § 4º, da Lei 8.080/1990;
9.3.4. nos casos de débito decorrente do recebimento irregular de recursos federais pelos estados, municípios ou Distrito Federal, em razão de eventuais incorreções nas informações prestadas pelo beneficiário, independentemente do destino final dado aos recursos repassados, cabe ao ente recebedor restituir o Fundo Nacional de Saúde, uma vez que não fazia jus ao repasse, podendo, ainda, haver aplicação de multa ao agente público causador da irregularidade;
9.3.5. independentemente da origem do débito e do fundo que deve ser ressarcido:
9.3.5.1. os valores transferidos do Fundo Nacional de Saúde aos demais entes federativos constituem recursos federais, competindo ao Ministério da Saúde (mais especificamente, à Diretoria-Executiva do FNS, por força do art. 7ª, inciso VII, do Decreto 8.901/2016) a instauração de processos de Tomada de Contas Especial quanto a eles, e ao TCU o julgamento desses processos (Decisão 506/1997-TCU-Plenário e Acórdão 1426/2015-TCU-Plenário) .
 (...) "
28.	Devo ressaltar, a propósito, que a presente análise compreende a classificação de desvio de finalidade/objeto de recursos empregados com base na legislação vigente em 2017, de maneira que não se aplica aos conceitos de transferência especial ou transferência com finalidade definida introduzidos no art. 166-A da Constituição Federal pela Emenda Constitucional 105 de 2019. A análise dessas novas modalidades transcende a matéria objeto de apreciação nestes autos. Destaco que em todo o caso, essa novel disposição constitucional também veda expressamente, no caso das emendas parlamentares individuais, a realização de despesas relacionadas a pagamento de pessoal (art. 166-A, § 1º, inciso I) .
29.	No presente caso, considerando o limite para a instauração de tomada de contas especial, referido pela SecexSaúde, constante da IN/TCU 71/2012, a medida poderia ser dispensada, como proposto pela secretaria, desde que houvesse conclusão como a que chegou aquela unidade instrutiva acerca dos recursos aplicados pela Sra. Lucyanne, decorrentes de emendas coletivas. Sobre esses montantes aquela unidade instrutiva assim se posicionou:
"30. Pelo item 9.3, subitens 9.3.1 e 9.3.2, do Acórdão 355/2019-TCU-Plenário, este Tribunal fixou prazo para que o município de Pinheiro/MA efetuasse o recolhimento, com recursos próprios, das quantias a seguir especificadas aos cofres do Fundo Municipal de Saúde de Pinheiro/MA, à conta do bloco de custeio das ações e serviços públicos de saúde, atualizadas monetariamente a partir das datas indicadas até a data do efetivo recolhimento, na forma prevista na legislação em vigor, em face de suas indevidas utilizações para pagamento de pessoal da área de saúde do município, contrariando os preceitos legais e constitucionais na alocação dos recursos provenientes das transferências realizadas pela União:
 (...) 
31. Ocorre que os gastos constantes da tabela acima, realizados nos meses de dezembro de 2017, foram referentes a recursos de emendas de relator. E, consoante já analisado anteriormente, as portarias do Ministério da Saúde, que regulamentavam a aplicação desses recursos, permitiam despesas com pessoal. Logo, resta afastada a ocorrência apontada e a obrigatoriedade do recolhimento desses recursos na forma determinada por este Tribunal."
30.	Assim, para que haja dispensa de instauração de TCE para aquela despesa ocorrida na gestão do Sr. Raimundo Marques, em razão da baixa materialidade, não pode haver outros débitos nos autos que, somados, ultrapassem o limite previsto na instrução normativa referenciada. Logo, necessário, antes de decisão a respeito, examinar a legalidade e a legitimidade da despesa com pessoal à conta de recursos incrementados ao SUS por meio de emendas parlamentares de relator geral, ou ditas coletivas. 
31.	Passo então ao exame da irregularidade atribuída à Sra Lucyanne. Quanto a ela, consigno desde logo que acolho a proposição da SecexSaúde de exclusão da responsabilidade, em que pese sua revelia, de maneira que deixo de acolher a proposta de aplicação de sanção alvitrada pelo Ministério Público/TCU. A razão para tal acolhimento é a existência de excludente de culpabilidade na conduta dessa responsável, conforme demonstrarei adiante.
32.	No tocante ao desvio de objeto praticado pela responsável, assim classificado tanto pela SecexSaúde como pelo Ministério Público, há excludentes de culpabilidade que autorizam a não aplicação de sanção. De fato, a Portaria GM/MS 2.257/2017, e, também, a nota publicada pelo Ministério da Saúde em 25/9/2017 conduziram à compreensão de que somente as emendas parlamentares individuais incidiriam na vedação de emprego dos correspondentes recursos para pagamento de pessoal.  Referida Portaria assim dispôs:
"O MINISTRO DE ESTADO DA SAÚDE, no uso das atribuições que lhe conferem os incisos I e II do parágrafo único do art. 87 da Constituição, resolve:
 (...) 
Art. 2º O § 4º do art. 4º da Portaria nº 788/GM/MS, de 15 de março de 2017, passa a vigorar com seguinte redação:
'Art. 4º ...............................................................'. (NR) 
§ 4º Para fins do disposto no § 3º, consideram-se de manutenção as atividades que não contribuem, diretamente, para a formação ou aquisição de um bem de capital, e que propiciam as condições adequadas de infraestrutura e de recursos materiais destinados à assistência em saúde, sendo vedada a aplicação dos recursos de que trata este artigo para pagamento de pessoal e encargos, apenas no caso de recursos oriundos de emendas parlamentares individuais, em observância ao § 10, do art. 166 da Constituição Federal. (NR) " (grifei) .
33.	Como visto no item 21 retro, a redação anterior estipulava ser vedada a aplicação dos recursos para pagamento de pessoal. A partir dessa portaria, limitou-se essa vedação apenas aos casos de emendas parlamentares individuais. A redação original dispunha genericamente que: § 4º Para fins do disposto no § 3º, consideram-se de manutenção as atividades que não contribuem, diretamente, para a formação ou aquisição de um bem de capital, e que propiciam as condições adequadas de infraestrutura e de recursos materiais destinados à assistência em saúde, sendo vedada a aplicação dos recursos de que trata este artigo para pagamento de pessoal e encargos." (grifei) .
34.	Como reconhecido pelo Parquet especializado, está-se diante de uma ausência de vedação explícita. Ademais, reconhece o representante do Ministério Público que "48. Tal medida repercutiu também na mídia, que erroneamente propalou que o MS teria autorizado o uso dos recursos de emendas parlamentares coletivas para o pagamento de pessoal.".
35.	A LINDB orienta que "Art. 22. Na interpretação de normas sobre gestão pública, serão considerados os obstáculos e as dificuldades reais do gestor e as exigências das políticas públicas a seu cargo, sem prejuízo dos direitos dos administrados.", dispondo ainda que "§ 1º Em decisão sobre regularidade de conduta ou validade de ato, contrato, ajuste, processo ou norma administrativa, serão consideradas as circunstâncias práticas que houverem imposto, limitado ou condicionado a ação do agente.".
36.	Compreendo afastados, portanto, motivos para a aplicação de sanção também à responsável, entendendo que há no mínimo excludente de culpabilidade, porquanto o próprio Ministério da Saúde orientou sobre a possibilidade de uso das emendas ditas coletivas para pagamento de pessoal (peça 139, p. 8-9) , seja por meio de nota ou a partir da leitura desse normativo, em comparação ao anteriormente estipulado.
37.	Quanto à eventual devolução dos recursos mediante a instauração de tomada de contas especial, face o entendimento do Parquet especializado de que tanto as emendas individuais como as coletivas, como é o caso das emendas de Relator, não podem ser utilizadas para a realização de despesas de pessoal, penso que não é o momento oportuno para iniciar-se o procedimento, haja vista que, em princípio, a utilização dos recursos, no caso da emenda de Relator, se deu amparada em portaria. Para que se conduza ao defendido pelo Subprocurador-Geral é necessário aferir os aspectos de legitimidade e legalidade daquela portaria, porquanto não revogada até hoje.
38.	Ademais, consoante observado por minha assessoria, as sucessivas portarias editadas pelo Ministério da Saúde parecem manter o entendimento explicitado de que somente as emendas individuais incidem na vedação de sua utilização para pagamento de despesas de pessoal, sendo essa orientação difundida perante os órgãos de saúde subnacionais (vide, e.g., a Portaria MS 488/2020) . 
39.	Dessarte, antes de proceder ao exame da portaria, para fins de considerá-la ou não legítima, legal, ou de modo a conferir interpretação como a pretendida pelo Ministério Público, penso ser necessário ouvir-se o Ministério da Saúde acerca da matéria, aprofundando-se o exame sobre esse tema. Assim será possível esclarecer tanto a licitude do emprego dos recursos pelo município em 2017 quanto estabelecer, se for necessário, a orientação devida a ser adotada para todo e qualquer órgão municipal ou estadual de saúde no emprego de recursos provenientes de aplicação das emendas parlamentares que adicionarem recursos ao SUS para incremento do Teto de Média e Alta Complexidade e do Piso de Atenção Básica, caso mantido o posicionamento ventilado pelo Subprocurador-Geral Paulo Soares Bugarin em sua manifestação nestes autos, a ensejar, nesse caso, até mesmo alterações nos normativos do Ministério da Saúde, por eventual determinação desta Corte de Contas. Necessário, portanto, trazer a este processo as considerações daquela pasta ministerial responsável pela coordenação e normatização infralegal dos serviços e ações de saúde.
40.	Quanto às demais questões trazidas na instrução, ressalto que se referiram a uma tentativa de realização de monitoramento, nos próprios autos, das determinações outrora expedidas, além da atualização de informações sobre a autuação de processo para tratar do indício de dano, dentre outras medidas acessórias relativas ao acórdão anteriormente proferido. Quanto a elas, deixou-se de propor medidas no presente processo, visto que as deliberações serão examinadas no TC 021.101/2020-5.
41.	E sobre a anterior determinação de devolução dos recursos ou a eventual instauração de tomada de contas especial, penso que será assunto a ser decidido em nova etapa processual.
	Ante o exposto, manifesto-me por que o Tribunal aprove o acórdão que ora submeto à deliberação deste Colegiado.
TCU, Sala das Sessões Ministro Luciano Brandão Alves de Souza, em 3 de março de 2021.
AUGUSTO SHERMAN CAVALCANTI 
Relator